ACORDAO-COMPLETO-2412085

ACÓRDÃO 7635/2020 ATA 23/2020 - PRIMEIRA CÂMARA

VISTOS, relatados e discutidos estes autos de processo aposentadoria de membros do Ministério Público do Distrito Federal e dos Territórios, 
Acordam os Ministros do Tribunal de Contas da União, reunidos em sessão da Primeira Câmara, diante das razões expostas pelo relator e com fundamento da Constituição Federal, art. 71, III e IX, e na Lei 8.443/1992, arts. 1º, V, e 39, II, em: 
9.1. considerar ilegais os atos de alteração de fundamento legal de aposentadoria dos srs. Eduardo Galil, Humberto Pedrosa Espínola, José Raimundo Xavier e Marluce Aparecida Barbosa Lima e a eles negar registro; 
9.2. considerar ilegal o ato de concessão de aposentadoria ao sr. Vetuval Martins Vasconcelos e a ele negar registro;
9.3. dispensar a devolução dos valores indevidamente recebidos de boa-fé pelos interessados mencionados nos subitens anteriores, nos termos do Enunciado 106 da Súmula de Jurisprudência desta Corte; 
9.4. determinar ao Ministério Público do Distrito Federal e dos Territórios que adote as seguintes providências, sob pena de responsabilidade solidária da autoridade administrativa omissa: 
9.4.1. dê ciência aos srs. Eduardo Galil, Humberto Pedrosa Espinola, José Raimundo Xavier e Marluce Aparecida Barbosa Lima e Vetuval Martins Vasconcelos do inteiro teor desta deliberação no prazo de quinze dias e faça juntar os comprovantes de notificação a estes autos nos quinze dias subsequentes; 
9.4.2. alerte os interessados que o efeito suspensivo proveniente da interposição de eventuais recursos, caso não providos, não os exime da devolução dos valores indevidamente percebidos após a notificação;
 9.4.3. suspenda os pagamentos dos proventos com base nos atos ora impugnados.

APOSENTADORIA. MEMBROS DO MINISTÉRIO PÚBLICO. QUINTOS E SUBSÍDIO.

Primeira Câmara

Ministério Público do Distrito Federal e dos Territórios.

3. Interessados/Responsáveis:
3.1. Interessados: Eduardo Galil (XXX.922.907-XX); Humberto Pedrosa Espínola (XXX.510.304-XX); José Raimundo Xavier (XXX.260.381-XX); Marluce Aparecida Barbosa Lima (XXX.962.401-XX); Vetuval Martins Vasconcelos (XXX.559.557-XX).

13.1. Ministros presentes: Walton Alencar Rodrigues (Presidente), Benjamin Zymler (Relator), Bruno Dantas e Vital do Rêgo.
13.2. Ministros-Substitutos presentes: Augusto Sherman Cavalcanti, André Luís de Carvalho e Weder de Oliveira.

BENJAMIN ZYMLER

Trata-se de processo de aposentadoria de membros do Ministério Público do Distrito Federal e dos Territórios.
2. A Secretaria de Fiscalização de Pessoal (Sefip) manifestou-se nos seguintes termos:
"INTRODUÇÃO 
1.	Trata-se de atos de aposentadoria de ex-membros do Ministério Público do Distrito Federal e dos Territórios, submetidos, para fins de registro, à apreciação do Tribunal de Contas da União (TCU) , de acordo com o art. 71, inciso III, da Constituição Federal. 
2.	Os atos foram cadastrados e disponibilizados ao TCU por intermédio do Sistema SICAC, na forma da Instrução Normativa 55/2007.
EXAME TÉCNICO  
3.	Ao submeter os atos a críticas automatizadas, detectou-se o pagamento concomitante da vantagem de quintos/décimos, transformada em Vantagem Pessoal Nominalmente Identificada - VPNI, pelo artigo 62-A da Lei 8.112/1990, e/ou da vantagem do art. 232 da Lei Complementar 75/1993, e/ou vantagem de anuênios, com a parcela do subsídio.
4.	A Constituição Federal, com redação dada pela Emenda Constitucional 19/1998, em seu art. 39, § 4º, assim estabelece:
'§ 4º O membro de Poder, o detentor de mandato eletivo, os Ministros de Estado e os Secretários Estaduais e Municipais serão remunerados exclusivamente por subsídio fixado em parcela única, vedado o acréscimo de qualquer gratificação, adicional, abono, prêmio, verba de representação ou outra espécie remuneratória, obedecido, em qualquer caso, o disposto no art. 37, X e XI'. (Incluído pela Emenda Constitucional nº 19, de 1998) 
5.	Apesar de esse dispositivo constitucional ter sido editado em 1998, sua eficácia somente pode ser aplicada com o advento da Lei 11.144/2005, que instituiu o regime de subsídio no âmbito do Ministério Público da União.
6.   	Além do texto constitucional, constata-se que a jurisprudência de nossas cortes superiores a respeito é abundante e serena. Como precedente, segue decisão STF envolvendo precisamente a percepção de 'quintos' com subsídio por membro do Ministério Público da União (no caso, o Ministério Público do Distrito Federal e Territórios) :
Ementa
'EMBARGOS DE DECLARAÇÃO NO AGRAVO REGIMENTAL NO RECURSO EXTRAORDINÁRIO. ADMINISTRATIVO. MEMBROS DO MINISTÉRIO PÚBLICO. VENCIMENTOS: VANTAGENS PESSOAIS CUMULADAS COM SUBSÍDIO MENSAL. DIREITO ADQUIRIDO A REGIME JURÍDICO. INEXISTÊNCIA. ABSORÇÃO PELO SUBSÍDIO. PRESERVAÇÃO DO MONTANTE GLOBAL DOS VENCIMENTOS. CONSTITUCIONALIDADE. OMISSÃO, CONTRADIÇÃO OU OBSCURIDADE. INEXISTÊNCIA. ERRO MATERIAL. INOCORRÊNCIA. EFEITOS INFRINGENTES. IMPOSSIBILIDADE. EMBARGOS DE DECLARAÇÃO DESPROVIDOS' (ED no AG. Reg. no RE 798.827/DF, Rel. Ministro Luiz Fux, Primeira Turma, sessão virtual de 9/2/2018 a 19/2/2018, DJe 8/3/2018) .
7.	Para que não fiquem dúvidas quanto à natureza ou à extensão desse julgado, segue transcrição do que anotou na ocasião o relator do feito, Ministro Luiz Fux (grifos acrescidos) :
'A discussão envolvendo o direito a percepção de quintos por ter exercido o cargo de Promotor Chefe fica prejudicada, uma vez que a manutenção dessa vantagem na forma definida no acórdão recorrido está em desacordo com decisões do Tribunal. 
Com efeito, a jurisprudência dominante na Corte é no sentido de que inexiste direito adquirido a regime jurídico, de sorte que, uma vez preservado o montante global dos vencimentos, é constitucional a absorção de vantagens pessoais adquiridas em dado sistema normativo, pela adoção de remuneração paga mediante subsídio em parcela única. 
Além disso, conforme se observa dos precedentes citados, o Tribunal entende que o regime de subsídio é incompatível com outras parcelas remuneratórias de natureza mensal.'
8.	Na mesma esteira segue o Superior Tribunal de Justiça:
Ementa'ADMINISTRATIVO. PROCURADORES FEDERAIS. QUINTOS E DÉCIMOS. ADICIONAL POR TEMPO DE SERVIÇO. CUMULAÇÃO. SUBSÍDIO. LEI 11.358/2006. MP 305/2006. IMPOSSIBILIDADE. DIREITO ADQUIRIDO.  INEXISTÊNCIA. 1. É pacífico o entendimento desta Corte no sentido de que 'os servidores públicos não têm direito adquirido a regime de remuneração, mas sim à  irredutibilidade de vencimento, não havendo falar em direito adquirido ao recebimento de adicionais ou vantagens pessoais após a edição  da  Lei 11.358/2006, que instituiu nova forma de remuneração por meio de subsídio fixado em parcela única' (...) ' (AgInt no REsp 1233179/RS, Rel. Ministro Sérgio Kukina, Primeira Turma, julgado em 4/5/2017, DJe 11/5/2017) .9.	Ao tratar o tema no âmbito do Acórdão 3332/2015-TCU-Plenário (Ministra-Relatora Ana Arraes) , este Tribunal foi claro ao informar que a remuneração por subsídio deve ocorrer por meio de parcela única (art. 39, § 4º, da Constituição Federal) , ressalvadas as verbas de caráter indenizatório, entre as quais não se incluem as decorrentes da incorporação de quintos/décimos, a vantagem do art. 232 da Lei Complementar 75/1993, ou a vantagem de anuênios.
10.	No mesmo sentido foi o Acórdão 837/2014-TCU-Plenário (Ministro-Relator André de Carvalho) , segundo o qual este Tribunal entendeu que, após a entrada em vigor da Lei 11.143/2005, que instituiu o subsídio para a magistratura, seria vedado o acréscimo de qualquer gratificação, adicional, abono, prêmio, verba de representação ou outra espécie remuneratória ao subsídio, em face da regra imposta pelo art. 39, § 4º, da Constituição Federal.
11.	Então, com o advento da Lei 11.144/2005, o membro do Ministério Público da União somente poderá perceber sua remuneração por intermédio de subsídio fixado em parcela única. Admite-se tão somente o pagamento de parcela complementar para se evitar o decesso remuneratório, que deverá ser absorvida pelos aumentos ocorridos.
12.	Destaque-se, ainda, o entendimento do STF acerca da inexistência de direito adquirido em face de novo regime jurídico:
'EMENTA: AGRAVO REGIMENTAL NO RECURSO EXTRAORDINÁRIO. CONSTITUCIONAL. ADMINISTRATIVO. GRATIFICAÇÃO DE FUNÇÃO INCORPORADA. LEIS COMPLEMENTARES 39/85 E 41/86 DO ESTADO DA PARAÍBA. IRREDUTIBILIDADE DA REMUNERAÇÃO. LEGISLAÇÃO LOCAL. FATOS E PROVAS. SÚMULAS 279 E 280 DO SUPREMO TRIBUNAL FEDERAL. 1. O Supremo Tribunal Federal fixou jurisprudência no sentido de que não há direito adquirido a regime jurídico-funcional pertinente à composição dos vencimentos ou à permanência do regime legal de reajuste de vantagem, desde que eventual modificação introduzida por ato legislativo superveniente preserve o montante global da remuneração, não acarretando decesso de caráter pecuniário. Precedentes. (...) 
 (RE-AgR 295750/PB) '
13.	Ademais, para apreciação dos atos de EDUARDO GALIL, JOSE RAIMUNDO XAVIER e MARLUCE APARECIDA BARBOSA LIMA, deve ser levado em consideração também a decisão do STF no âmbito do RE 587371, com Repercussão Geral, onde foi definida a seguinte tese:
'Não encontra amparo constitucional a pretensão de acumular, no cargo de magistrado ou em qualquer outro, a vantagem correspondente a 'quintos', a que o titular fazia jus quando no exercício de cargo diverso'.
14.	Assim, ao proferir essa decisão, o STF entendeu que seria vedada a incorporação, aos vencimentos de magistrados, de 'quintos' adquiridos anteriormente ao ingresso na magistratura por exercício de função comissionada em cargo público. O caso tratado nos autos envolvia juízes do Tribunal de Justiça do Distrito Federal e dos Territórios (TJDFT) . Por analogia, tal decisão também se aplicaria aos membros do Ministério Público da União.
15.	Segundo o voto do relator, ministro Teori Zavascki, a Corte aplicou jurisprudência firmada em diversos precedentes no sentido de que não há direito adquirido a regime jurídico. 'Os direitos adquiridos somente podem ser legitimamente exercidos nos termos em que foram formados, segundo a estrutura que lhes conferiu correspondente regime jurídico, no âmbito do qual foram adquiridos', afirmou o ministro.
16.	Tais direitos, segundo ele, 'não estão revestidos da qualidade que os demandantes (autores da ação inicial pleiteando o benefício) pretendem lhes dar, ou seja: de uma espécie de portabilidade, que permite exercê-los fora da relação em que se originaram, ainda mais quando tal relação não subsiste'. Ainda de acordo com o ministro, a Constituição Federal não prevê a possibilidade de um sistema híbrido, em que se possam incorporar vantagens de um regime jurídico a outro, em outra carreira. 
17.	Assim, mesmo que a estrutura remuneratória dos membros do Ministério Público da União não fosse por intermédio de subsídio, a incorporação de qualquer parcela remuneratória oriunda de outro regime jurídico seria vedada, consoante jurisprudência do STF supramencionada.
18.	Passa-se a análise dos atos em destaque:
	Ato de EDUARDO GALIL
19.	Em consulta à base Sisac, detectou-se que o ato inicial, submetido a registro sob número de controle 20630000-04-1996-000003-6, foi apreciado pela legalidade, nos autos do processo Processo 852.464/1997-5, sendo que a aposentadoria se deu na modalidade voluntária, com proventos integrais, calculados com base na última remuneração do cargo em que se deu aposentadoria, com fundamento no art. 129, § 4º, e art. 93, inciso VI, da Constituição Federal.
20.	Detectou-se também, em consulta à base Sisac, que há ato de alteração, submetido a registro sob número de controle 20630000-04-1996-000005-2, apreciado pela legalidade, nos autos do processo Processo 852.465/1997-1.
21.	Consoante esclarecimentos do Gestor de Pessoal, o ato de alteração em destaque foi submetido à deliberação do TCU a fim de que seja analisado o pagamento cumulativo de subsídio com a vantagem pessoal decorrente da incorporação de quintos, em razão do cumprimento do disposto na Resolução CNMP 9/2006.
22.	Como já foi explanado acima, é incompatível com a Constituição Federal ou jurisprudência do Supremo Tribunal Federal o pagamento de quintos/décimos para os membros do Ministério Público da União.
23.	Sabe-se, conforme justificado pelo Gestor de Pessoal, que o MPU paga essa parcela aos seus membros com amparo na Resolução 9/2006 do Conselho Nacional do Ministério Público.
24.	Ao analisar caso semelhante em ralação a ato de concessão de aposentadoria de membro do poder judiciário, no âmbito do Acórdão 442/2014 - TCU - Plenário (Ministro-Relator Raimundo Carreiro) , este Tribunal ressaltou que 'considerando as competências constitucionais conferidas ao Congresso Nacional, em sede de controle externo, exercidas com o auxílio do Tribunal de Contas da União, os acórdãos da Corte de Contas têm prevalência sobre as orientações normativas de outros órgãos da Administração Pública Federal, inclusive sobre as do Conselho Nacional de Justiça  (CNJ) '.
25.	Outra decisão também nesse sentido foi no âmbito do Acórdão 1055/2017-TCU-Plenário (Ministro-Relator Augusto Nardes) , onde este Tribunal entendeu que 'as deliberações do TCU, em matérias de sua competência, devem ser adotadas pelos órgãos do Poder Judiciário mesmo em caso de eventual conflito com o Conselho Nacional de Justiça, conforme preconiza textualmente o art. 103-B, § 4º, inciso II, in fine, da Constituição Federal'.
26.	Portanto, uma vez que a Constituição Federal somente admite o pagamento do subsídio em parcela única, assim como jurisprudência do Supremo Tribunal Federal que não admite a transposição de vantagem pessoal de um regime jurídico a outro, entende-se que o pagamento da parcela de quintos ao interessado está indevido, devendo o ato ser apreciado pela ilegalidade. 
	Ato de HUMBERTO PEDROSA ESPINOLA
27.	Em consulta à base Sisac, detectou-se que o ato inicial, submetido a registro sob número de controle 20630000-04-1999-000011-5, foi apreciado pela legalidade, nos autos do processo Processo 011.403/2006-1, sendo que a aposentadoria se deu na modalidade voluntária, com proventos integrais, calculados com base na última remuneração do cargo em que se deu aposentadoria, com fundamento no art. 129, § 4º, e art. 93, inciso VI, da Constituição Federal.
28.	Consoante esclarecimentos do Gestor de Pessoal, o ato de alteração em destaque foi submetido à deliberação do TCU a fim de que seja analisado o pagamento cumulativo de subsídio com a vantagem pessoal decorrente da incorporação de quintos, em razão do cumprimento do disposto na Resolução CNMP 9/2006.
29.	Pelos mesmos argumentos explanados para análise do ato de aposentadoria acima, o ato em destaque também deve ser apreciado pela ilegalidade, em razão do pagamento concomitante de subsídio com quintos/décimos.
	Ato de JOSE RAIMUNDO XAVIER
30.	Em consulta à base Sisac, detectou-se que o ato inicial, submetido a registro sob número de controle 20630000-04-1996-000011-7, foi apreciado pela legalidade, nos autos do processo Processo 852.574/1997-5, sendo que a aposentadoria se deu na modalidade voluntária, com proventos integrais, calculados com base na última remuneração do cargo em que se deu aposentadoria, com fundamento no art. 129, § 4º, e art. 93, inciso VI, da Constituição Federal.
31.	Consoante esclarecimentos do Gestor de Pessoal, o ato de alteração em destaque foi submetido à deliberação do TCU a fim de que seja analisado o pagamento cumulativo de subsídio com a vantagem pessoal decorrente da incorporação de quintos, em razão do cumprimento do disposto na Resolução CNMP 9/2006.
32.	Pelos mesmos argumentos explanados para análise do primeiro ato de aposentadoria acima, o ato em destaque também deve ser apreciado pela ilegalidade, em razão do pagamento concomitante de subsídio com quintos/décimos e a vantagem do art. 232 da LC 75/1993.
33.	No que diz respeito à parcela de anuênios, percebida por intermédio de decisão judicial, entende-se desnecessário maiores comentários, haja vista que ela não está surtindo efeitos nos proventos atuais (peça 2) .
	Ato de MARLUCE APARECIDA BARBOSA LIMA
34.	Em consulta à base Sisac, detectou-se que o ato inicial, submetido a registro sob número de controle 20630000-04-2001-000012-4, foi apreciado pela legalidade, nos autos do processo Processo 007.606/2007-6, sendo que a aposentadoria se deu na modalidade voluntária, com proventos integrais, calculados com base na última remuneração do cargo em que se deu aposentadoria, com fundamento no art. 129, § 4º, e art. 93, inciso VI, da Constituição Federal.
35.	Consoante esclarecimentos do Gestor de Pessoal, o ato de alteração em destaque foi submetido à deliberação do TCU a fim de que seja analisado o pagamento cumulativo de subsídio com a vantagem pessoal decorrente da incorporação de quintos, em razão do cumprimento do disposto na Resolução CNMP 9/2006.
36.	Pelos mesmos argumentos explanados para análise do primeiro ato de aposentadoria acima, o ato em destaque também deve ser apreciado pela ilegalidade, em razão do pagamento concomitante de subsídio com quintos/décimos e a vantagem do art. 232 da LC 75/1993.
37.	No que diz respeito à parcela de anuênios, percebida por intermédio de decisão judicial, entende-se desnecessário maiores comentários, haja vista que ela não está surtindo efeitos nos proventos atuais (peça 3) .
	Ato de VETUVAL MARTINS VASCONCELOS
38.	A aposentadoria se deu na modalidade voluntária, com proventos integrais, calculados com base na última remuneração do cargo em que se deu a aposentadoria, com fundamento no art. 3º da Emenda Constitucional 47/2005.
39.	De acordo com as informações do ato concessório, verifica-se que, mesmo desconsiderando o tempo prestado no exercício da advocacia ou estagiário (que dependeria de diligência para comprovar a contribuição previdenciária) , o interessado implementou os requisitos para se aposentar, visto que possuía idade, tempo de contribuição, de serviço público, de carreira e de cargo requeridos pelo fundamento concessório.
40.	Pelos mesmos argumentos explanados para análise do primeiro ato de aposentadoria acima, o ato em destaque também deve ser apreciado pela ilegalidade, em razão do pagamento concomitante de subsídio com quintos/décimos.
41.	Nada obstante, visto que não há elementos nos autos que demonstram a participação dos interessados na aprovação da Resolução do CNMP 9/2006, que permitiu o pagamento dos quintos/décimos aos membros do Ministério Público da União, propõe-se dispensar a devolução dos valores indevidamente recebidos de boa-fé, nos termos do Enunciado 106 da Súmula de Jurisprudência deste Tribunal.
CONCLUSÃO 
42.	A abrangência e a profundidade das verificações levadas a efeito fundamentam convicção de que todos os atos de aposentadoria devem ser apreciados pela ilegalidade, em virtude do pagamento de parcela de quintos/décimos, transformada em VPNI, em descordo com o art. 39, § 4º, da Constituição Federal, jurisprudência do Supremo Tribunal Federal e do Tribunal de Contas da União.
43.	Ademais, especificamente em relação aos atos de JOSE RAIMUNDO XAVIER e MARLUCE APARECIDA BARBOSA LIMA, cabe ilegalidade também em razão do pagamento da vantagem do art. 232 da LC 75/1993, o que estaria em desacordo com o art. 39, § 4º, da Constituição Federal, jurisprudência do Supremo Tribunal Federal e do Tribunal de Contas da União.
44.	Por fim, em relação aos atos de EDUARDO GALIL, JOSE RAIMUNDO XAVIER e MARLUCE APARECIDA BARBOSA LIMA, cabe ilegalidade também em razão do pagamento da parcela de quintos/décimos, transformada em VPNI, em desacordo com jurisprudência do Supremo Tribunal Federal, no âmbito do RE 587371.
PROPOSTA DE ENCAMINHAMENTO
45.	Ante o exposto, com fundamento nos arts. 71, inciso III, da Constituição Federal, 1o, inciso V, e 39, inciso II, da Lei 8.443/1992 e 260, § 1o, do Regimento Interno do Tribunal de Contas da União, propõe-se:
a)  considerar ilegais e negar os registros dos atos constante do presente processo.
b) dispensar o ressarcimento das quantias indevidamente recebidas de boa-fé, consoante o disposto no Enunciado 106 da Súmula de Jurisprudência do TCU;
c) determinar à Unidade Jurisdicionada que:
c.1) faça cessar, com base no art. 262, caput, do Regimento Interno do TCU, c/c art. 19, inciso II, da IN TCU 78/2018, o pagamento das parcelas apontadas como irregulares, no prazo 15 (quinze) dias, contados a partir da ciência desta deliberação, sujeitando-se a autoridade administrativa omissa à responsabilidade solidária;
c.2) emita novo ato de aposentadoria de VETUVAL MARTINS VASCONCELOS e submeta-o a registro no prazo de trinta dias, após corrigida a falha que ensejou na ilegalidade;
c.3) comunique os interessados do teor desta decisão, alertando-os de que o efeito suspensivo proveniente da interposição de eventuais recursos não os eximem da devolução dos valores percebidos indevidamente após a respectiva notificação, caso os recursos não sejam providos;
c.4) no prazo de trinta dias, contados da ciência da decisão, envie a este Tribunal documentos comprobatórios de que os interessados estão cientes do julgamento deste Tribunal."
3. O Ministério Público junto ao Tribunal de Contas da União (MPTCU) endossou a proposta da Sefip, nos seguintes termos:
"Trata-se da apreciação, para fins de registro, de cinco atos de aposentadoria emitidos pelo Ministério Público do Distrito Federal e dos Territórios.
A Secretaria de Fiscalização de Pessoal (Sefip) , em pareceres uniformes às peças 10 e 11, propõe a ilegalidade de todos os atos constantes dos autos, em razão da inclusão indevida de parcelas relativas à incorporação de funções exercidas antes e/ou após o ingresso no regime jurídico da Lei Complementar 75/1993 e, ainda, da vantagem do art. 232 da LC 75/1993, nos casos de Jose Raimundo Xavier e Marluce Aparecida Barbosa Lima, em afronta à jurisprudência do STF e ao regime de subsídio.
De fato, a incorporação de função anteriormente ao ingresso nos cargos regidos pela Lei Complementar 75/1993 está em desacordo com o entendimento firmado pelo Supremo Tribunal Federal (STF) , com repercussão geral reconhecida, no âmbito do RE 587.372/DF, cujos termos transcreve-se a seguir:
Não encontra amparo constitucional a pretensão de acumular, no cargo de magistrado ou em qualquer outro, a vantagem correspondente a 'quintos', a que o titular fazia jus quando no exercício de cargo diverso. (destacado) 
Segundo o Ministro Relator Teori Zavascki, ao firmar o referido entendimento, a Suprema Corte aplicou-se a jurisprudência firmada em diversos precedentes no sentido de que não há direito adquirido a regime jurídico: 'Os direitos adquiridos somente podem ser legitimamente exercidos nos termos em que foram formados, segundo a estrutura que lhes conferiu correspondente regime jurídico, no âmbito do qual foram adquiridos'.
Além disso, tendo em vista que os cargos dos interessados são atualmente remunerados por subsídio, o que pressupõe parcela única, entende-se que a inclusão de parcela relativa à incorporação de quintos (VPNI) antes ou após o ingresso no regime da Lei Complementar 75/1993 ou mesmo da vantagem do art. 232 da LC 75/1993 também está em desacordo com o art. 39, § 4º, da Constituição Federal, que assim dispõe:
§ 4º O membro de Poder, o detentor de mandato eletivo, os Ministros de Estado e os Secretários Estaduais e Municipais serão remunerados exclusivamente por subsídio fixado em parcela única, vedado o acréscimo de qualquer gratificação, adicional, abono, prêmio, verba de representação ou outra espécie remuneratória, obedecido, em qualquer caso, o disposto no art. 37, X e XI.
Nesse sentido, vale ressaltar que, por meio do Acórdão 3332/2015-TCU-Plenário, relatado pela Ministra Ana Arraes, este Tribunal deixou claro, ao tratar de caso semelhante, que a remuneração por subsídio deve ocorrer por meio de parcela única (art. 39, §4º, da Constituição Federal) , ressalvadas as verbas de caráter indenizatório:
Acórdão 3332/2015-TCU-Plenário
REPRESENTAÇÃO. PAGAMENTO DE PARCELAS DE NATUREZA REMUNERATÓRIA A MEMBROS DO MINISTÉRIO PÚBLICO DA UNIÃO, CUMULATIVAMENTE COM O SUBSÍDIO QUE CONSTITUI SUA REMUNERAÇÃO. COLISÃO DE DISPOSITIVOS DA RESOLUÇÃO 9/2006 DO CONSELHO NACIONAL DO MINISTÉRIO PÚBLICO COM A REGRA DO ART. 39, §4º, DA CARTA MAGNA. APLICAÇÃO DA SÚMULA 347 DO SUPREMO TRIBUNAL FEDERAL. AUSÊNCIA DE FUNDAMENTAÇÃO PARA OS PAGAMENTOS EFETUADOS. PROCEDÊNCIA DA REPRESENTAÇÃO. FIXAÇÃO DE PRAZO PARA MEDIDAS CORRETIVAS. DETERMINAÇÕES.
9.1. conhecer da representação e considerá-la procedente;
9.2. considerar que o inciso V do art. 4º da Resolução CNMP 9, de 5 de junho de 2006, colide com as disposições do §4º do art. 39 da Constituição Federal, o que acarreta ausência de fundamentação para pagamentos decorrentes de sua aplicação;
9.3. fixar o prazo de 15 (quinze) dias para que os órgãos integrantes do Ministério Público da União passem a remunerar seus membros exclusivamente por meio de subsídio em parcela única, conforme disposto no art. 39, §4º, da Constituição Federal, ressalvadas as verbas de caráter indenizatório, dentre as quais não se incluem aquelas decorrentes da incorporação de 'quintos/décimos' e do pagamento de 'opção', previstas no inciso V do art. 4º da Resolução CNMP 9/2006;
 (...) (destaques inseridos) 
Tal entendimento está em consonância com a jurisprudência do Supremo Tribunal Federal acerca da matéria, a exemplo da decisão proferida nos autos do RMS 32.289/DF em 6/6/2017, a qual entende que com a implantação do regime de subsídio é assegurada apenas a irredutibilidade da remuneração, conforme se verifica na ementa do referido decisum, transcrita a seguir: 
EMENTA AGRAVO INTERNO EM RECURSO ORDINÁRIO EM MANDADO DE SEGURANÇA. PROCURADORES FEDERAIS. SUBSÍDIO INSTITUÍDO PELA MEDIDA PROVISÓRIA Nº 305/2006, CONVERTIDA NA LEI Nº 11.358/2006. ABSORÇÃO DE VANTAGENS PESSOAIS. ILEGITIMIDADE PASSIVA DO ADVOGADO-GERAL DA UNIÃO E DO MINISTRO DE ESTADO DO PLANEJAMENTO, ORÇAMENTO E GESTÃO. AUTORIDADES CUJO FEIXE DE ATRIBUIÇÕES NÃO ENVOLVE A ELABORAÇÃO DA FOLHA DE PAGAMENTO DE SERVIDORES PÚBLICOS. ALTERAÇÃO DO REGIME REMUNERATÓRIO. GARANTIA DA IRREDUTIBILIDADE DOS ESTIPÊNDIOS. 1. A impugnada absorção de vantagens pessoais, por força da instituição de regime remuneratório em parcela única, não é imputável ao Advogado-Geral da União e ao Ministro do Planejamento, autoridades cujo feixe de atribuições não abarca a elaboração da folha de pagamento de servidores públicos. Precedentes: RMS 32290 AgR, Rel. Min. Roberto Barroso, DJe de 05.09.2016; e RMS 26615, Rel. Min. Carlos Britto, DJe de 31.10.2008. 2. Jurisprudência do Supremo Tribunal Federal que, ademais, admite a alteração do regime remuneratório de agentes públicos, desde que com efeitos prospectivos e resguardo à garantia da irredutibilidade de estipêndios. Precedente: RE 563965 RG, Rel. Min. Cármen Lúcia, DJe de 20.3.2009. 3. A existência de decisões judiciais asseguradoras do recebimento de vantagens pessoais aos filiados da agravante não altera a compreensão pela viabilidade da subsequente absorção de tais vantagens pelo subsídio. Tese firmada por esta Suprema Corte ao julgamento, sob a sistemática da repercussão geral, do RE 596.663: 'A sentença que reconhece ao trabalhador ou a servidor o direito a determinado percentual de acréscimo remuneratório deixa de ter eficácia a partir da superveniente incorporação definitiva do referido percentual nos seus ganhos'. 4. Inaplicável o art. 85, § 11, do CPC/2015, por se tratar de recurso interposto em mandado de segurança (art. 25 da Lei 12.016/2009 e Súmula 512/STF) . 5. Agravo interno conhecido e não provido, com aplicação, no caso de votação unânime, da penalidade prevista no art. 1.021, § 4º, do CPC/2015. (destaques inseridos) 
Nesse mesmo sentido foram proferidas diversas outras deliberações deste Tribunal, tratando inclusive da vantagem do art. 232 da LC 75/1993, a exemplo do Acórdão 685/2017-TCU-Primeira Câmara (Relator: Ministro Benjamin Zymler) e do Acórdão 7805/2018-TCU-Segunda Câmara (Relatora: Ministra Ana Arraes) , respectivamente com os seguintes sumários:
Acórdão 685/2017-TCU-Primeira Câmara
SUMÁRIO: APOSENTADORIA. MEMBROS DO MINISTÉRIO PÚBLICO. ILEGALIDADE DO PAGAMENTO DESTACADO DA VANTAGEM PREVISTA NO ART. 232 DA LC 75/1993 APÓS A IMPLEMENTAÇÃO DO REGIME DE SUBSÍDIO. NECESSIDADE DE SUPRESSÃO DE RUBRICAS RELATIVAS A VANTAGENS PESSOAIS. INEXISTÊNCIA DE DIREITO ADQUIRIDO A DETERMINADA ESTRUTURA REMUNERATÓRIA. PRECEDENTES DO STF. ILEGALIDADE DO ATO. DETERMINAÇÕES.
Acórdão 7805/2018-TCU-Segunda Câmara
APOSENTADORIA. INCORPORAÇÃO INDEVIDA DE QUINTOS (DÉCIMOS) E DA VANTAGEM DO ART. 232 DA LEI COMPLEMENTAR 75/1993. INCOMPATIBILIDADE COM O REGIME DE SUBSÍDIOS. ILEGALIDADE. DETERMINAÇÕES.
Ante o exposto, este membro do Ministério Público de Contas, em consonância com o proposto pela Unidade Técnica, entende que todos os atos constantes dos autos devem ser considerados ilegais e terem seus registros negados."
É o relatório.

não há

Procurador Sergio Ricardo Costa Caribé.

PESSOAL. APOSENTADORIA DE MEMBRO DO MINISTÉRIO PÚBLICO. PAGAMENTO CUMULATIVO DE SUBSÍDIO E "QUINTOS". IMPOSSIBILIDADE. JURISPRUDÊNCIA DO STF. ILEGALIDADE E NEGATIVA DE REGISTRO. DETERMINAÇÕES.

APOSENTADORIA (APOS)

Secretaria de Fiscalização de Pessoal (SEFIP).

Trata-se de processo de aposentadoria de membros do Ministério Público do Distrito Federal e dos Territórios (MPDFT) . 
2. Os pareceres constantes dos autos foram pela ilegalidade dos cinco atos de concessão (sendo quatro deles de alteração de fundamento legal) , em razão do pagamento da vantagem dos "quintos" aos interessados, remunerados sob a forma de subsídio. 
3. Acompanho as conclusões dos pareceres, por seus fundamentos. 
4. De fato, a clareza do comando inserto no § 4º do art. 39 da Constituição Federal, incluído na Carta pela Emenda Constitucional 19/1998, não deixa dúvida quanto à ilicitude de se agregar à remuneração dos cargos públicos retribuídos por subsídio - caso daqueles que compõem as carreiras do Ministério Público da União - outras vantagens ou espécies remuneratórias: 
"Art. 39. (...) 
....................................................................................................................................... 
§ 4º O membro de Poder, o detentor de mandato eletivo, os Ministros de Estado e os Secretários Estaduais e Municipais serão remunerados exclusivamente por subsídio fixado em parcela única, vedado o acréscimo de qualquer gratificação, adicional, abono, prêmio, verba de representação ou outra espécie remuneratória, obedecido, em qualquer caso, o disposto no art. 37, X e XI" (grifei) . 
5. A propósito, a extensão desse dispositivo aos membros do Ministério Público também é expressamente estabelecida no texto constitucional: 
"Art. 128. (...) 
........................................................................................................................................... 
§ 5º Leis complementares da União e dos Estados, cuja iniciativa é facultada aos respectivos Procuradores-Gerais, estabelecerão a organização, as atribuições e o estatuto de cada Ministério Público, observadas, relativamente a seus membros: 
I - as seguintes garantias: 
............................................................................................................................................ 
c) irredutibilidade de subsídio, fixado na forma do art. 39, § 4º, e ressalvado o disposto nos arts. 37, X e XI, 150, II, 153, III, 153, § 2º, I" (grifei) . 
6. A jurisprudência de nossas cortes superiores a respeito é abundante e serena. Nesse sentido é o precedente do Supremo Tribunal Federal (STF) envolvendo precisamente a percepção de "quintos" com subsídio por membro do Ministério Público da União (no caso, o Ministério Público do Distrito Federal e Territórios) , citado no voto que fundamentou o Acórdão 6467/2020-TCU-Primeira Câmara e reproduzido na instrução da unidade técnica (ED no AG. Reg. no RE 798.827/DF, Rel. Ministro Luiz Fux, Primeira Turma, sessão virtual de 9/2/2018 a 19/2/2018, DJe 8/3/2018) . 
7. Na mesma linha posicionou-se o Superior Tribunal de Justiça (STJ) no Agravo Interno no REsp 1233179/RS (rel. Ministro Sérgio Kukina, Primeira Turma, julgado em 4/5/2017, DJe 11/5/2017) , transcrito na instrução da Sefip. 
8. Afora isso, a falha é ainda agravada por se tratar - em três das cinco concessões tratadas nos autos (srs. Eduadro Galil, José Raimundo Xavier e Marluce Aparecida Barbosa Lima) - de "quintos" oriundos de cargos pertencentes a carreiras e regimes jurídicos distintos, exercidos anteriormente ao seu ingresso nos quadros do MPDFT. Sobre o ponto, há, inclusive, tese de repercussão geral fixada pelo STF: 
Ementa 
"CONSTITUCIONAL. ADMINISTRATIVO. INCORPORAÇÃO DE 'QUINTOS'. PRETENSÃO DE CONTINUAR PERCEBENDO A VANTAGEM REMUNERATÓRIA NO EXERCÍCIO DE CARGO DE CARREIRA DIVERSA. INVIABILIDADE. 1. A garantia de preservação do direito adquirido, prevista no art. 5º, XXXVI, da Constituição Federal, assegura ao seu titular também a faculdade de exercê-lo. Mas de exercê-lo sob a configuração com que o direito foi formado e adquirido e no regime jurídico no âmbito do qual se desenvolveu a relação jurídica correspondente, com seus sujeitos ativo e passivo, com as mútuas obrigações e prestações devidas. 2. As vantagens remuneratórias adquiridas no exercício de determinado cargo público não autorizam o seu titular, quando extinta a correspondente relação funcional, a transportá-las para o âmbito de outro cargo, pertencente a carreira e regime jurídico distintos, criando, assim, um direito de tertium genus, composto das vantagens de dois regimes diferentes. 3. Por outro lado, considerando a vedação constitucional de acumulação remunerada de cargos públicos, não será legítimo transferir, para um deles, vantagem somente devida pelo exercício do outro. A vedação de acumular certamente se estende tanto aos deveres do cargo (= de prestar seus serviços) como aos direitos (de obter as vantagens remuneratórias) . 4. Assim, não encontra amparo constitucional a pretensão de acumular, no cargo de magistrado ou em qualquer outro, a vantagem correspondente a 'quintos', a que o titular fazia jus quando no exercício de cargo diverso. 5. Recurso extraordinário a que se dá parcial provimento" (RE 587371/DF, Rel. Ministro Teori Zavascki, Plenário, julgado em 14/11/2013, DJe 24/6/2014; destaques acrescentados) . 
Tese 
"Não encontra amparo constitucional a pretensão de acumular, no cargo de magistrado ou em qualquer outro, a vantagem correspondente a 'quintos', a que o titular fazia jus quando no exercício de cargo diverso" (redação aprovada nos termos do item 2 da Ata da 12ª Sessão Administrativa do STF, realizada em 9/12/2015) . 
9. Nada obstante, deve-se salientar que os srs. Eduardo Galil e Marluce Aparecida Barbosa Lima tiveram atos de aposentadoria, nos quais constavam a vantagem dos "quintos" (incorporados em outro regime jurídico) , considerados legais. Contudo, quando da vigência inicial daqueles atos (20630000-04-1996-000005-2 e 20630000-04-2001-000012-4) , os interessados não eram remunerados sob a forma de subsídio, regime incompatível com a manutenção dessa vantagem de caráter pessoal.
10. Ilegais, pois, as concessões/alterações de aposentadoria constantes dos autos. Nessa situação, proponho a aplicação do Enunciado 106 da Súmula de Jurisprudência deste Tribunal para dispensar o ressarcimento dos valores indevidamente recebidos. 
Diante do exposto, VOTO por que o Tribunal adote a deliberação que ora submeto a este colegiado. 
TCU, Sala das Sessões Ministro Luciano Brandão Alves de Souza, em 14 de julho de 2020.
BENJAMIN ZYMLER 
Relator